臺灣高等法院刑事判決　　　　　　　　　　　　　九十一年度上訴字第二四三八號
　　上　訴　人
　　即　被　告　甲○○
　　選任辯護人　陳偉民
右上訴人，因貪污治罪條例案件，不服臺灣新竹地方法院九十年度訴字第四六六號，
中華民國九十一年六月二十四日第一審判決（起訴案號：臺灣新竹地方法院檢察署九
十年度偵字第三０五０號）提起上訴，本院判決如左：
    主  文
原判決關於甲○○部分撤銷。
甲○○依據法令從事公務之人員，侵占公有財物，處有期徒刑壹年拾月，褫奪公權貳
年，緩刑年。
    事  實
一、甲○○自民國（下同）九十年四月二日起擔任新竹縣湖口鄉公所社會課臨時雇員
    ，負責協辦新竹縣湖口鄉全民健康保險卡發卡、民眾轉入或轉出全民健康保險之
    業務，係依據法令從事公務之人員，緣甲○○之男友傅正乾（經原審判處有期徒
    刑五年八月確定），意圖為自己不法之所有，於九十年四月二十六日之前某時，
    在不詳處所，教唆甲○○取出由其持有保管中之空白全民健康保險卡十張後交其
    使用，甲○○竟遵其指示，意圖為傅正乾不法之所有，且基於侵占之犯意，於九
    十年四月二十六日十五時許，在新竹縣湖口鄉公所社會課辦公室內，自鐵櫃中取
    出其所持有保管之空白之全民健康保險卡十張（序號分別為２８２、２８３、２
    ８４、２８５、２８６、２９９、３００、３０１、３０２、３０３號）之公有
    財物後，隨即於當日下班後，坐上由傅正乾所駕駛車號Ｚ七—六三四九號之自小
    客車內時，易持有為所有之意，在車內將上揭空白之全民健康保險卡十張交予傅
    正乾，並遵傅正乾之指示將前揭保險卡放置在車內副駕駛座前方置物格內。嗣於
    同年四月二十七日凌晨二時五十分許，傅正乾因駕駛上開自小客車在新竹市○○
    路○段二十二號處與他人發生交通事故，於同日凌晨二時五十五分許在新竹市○
    ○路、子昌街口為警追捕到案，自其車內起出上揭空白之全民健康保險卡十張後
    因而查獲，並循線查獲甲○○，且扣得上揭全民健康保險卡十張（業已發還新竹
    縣湖口鄉公所社會課）。
二、案經新竹縣警察局竹北分局報請臺灣新竹地方法院檢察署檢察官偵查起訴。
    理  由
一、訊據上訴人即被告（下同）甲○○固對於右揭時、地因受傅正乾之教唆，將其所
    保管之前揭空白全民健康保險卡十張取出，並遵傅正乾之指示，將之放置在傅正
    乾所駕駛之前開車中副駕駛座前方置物格內等情坦承不諱，惟辯稱：伊只是協辦
    ，不是承辦云云。被告辯護人則另辯稱：被告甲○○僅是協辦全民健康保險卡之
    發卡業務，並非承辦人員，與貪污治罪條例第二條以須受公務機關委託承辦公務
    之人之構成要件有異。又當時該空白之全民健康保險卡是放置在朋友傅正乾之車
    內，被告甲○○應未喪失事實上之支配關係，即仍屬於被告甲○○持有中。而湖
    口鄉公所當時試辦新卡發卡到家服務，因朋友傅正乾無固定工作，致無健保卡使
    用，被告甲○○始於九十年四月二十六日直接發空白全民健康保險卡給傅正乾，
    亦符合鄉公所外出發卡之便民措施，所以被告甲○○實無侵占公物之意等語。
二、經查：
    (一)被告甲○○於右揭時、地因受其男友即同案被告傅正乾之教唆，將其所持有如
      事實欄所述之全民健康保險卡十張取出後，並依被告傅正乾指示，將上開空白
      之全民健康保險卡放置在被告傅正乾所駕駛之自小客車中副駕駛座前方置物格
      內等情，業據被告甲○○於歷次偵、審中供承不諱，核與證人即查獲本件警員
      黃東才於原審調查時證稱：空白全民健康保險卡在傅正乾駕駛座旁邊位置前之
      置物箱內發現，當時傅正乾說是他女朋友甲○○給他等語（見原審卷，第九二
      頁）相符，並有上開空白全民健康保險卡影本、贓物認領保管單一紙（見偵查
      卷，第九至十二頁）附卷可稽，應堪採信。又證人即新竹縣湖口鄉公所社會課
      課長周德河於偵訊中證稱：健保卡是甲○○保管的，大約有八百張，其負責健
      保卡發卡、轉入及轉出業務，並無實際督導人員等語明確，而參以被告甲○○
      既係依同案被告傅正乾之指示將上開空白全民健保卡取出後，再置放於同案被
      告傅正乾所駕駛之自小客車副駕駛座前方之置物格，且同案被告傅正乾亦未告
      知甲○○將如何使用上揭保險卡，被告甲○○也未詢問（參偵查卷，第二三頁
      背面；原審卷，第二五至二六頁、第四二至四三頁），足認被告甲○○已易持
      有為所有之意，並加以處分而交付該等保險卡予同案被告傅正乾，而任由同案
      被告傅正乾自由使用，亦認其已喪失對該等保險卡之事實上支配關係甚明，足
      見被告甲○○確有侵占公有財物之犯行。
    (二)再者，新竹縣湖口鄉公所於九十年率先辦理新卡發卡到家服務等情，雖為被告
  辯護人所提出之由證人周德河所製作之湖口鄉公所健保卡業務管理違失情形案
      例報告一份中記載在卷。然全民健康保險卡之發放，如為舊卡換新卡，民眾必
      須持身分證明文件及舊卡來換。此外，如果民眾沒有工作或退伍時，亦符合鄉
      公所規定，就可以填寫申請表申請，但民眾必須提供證明資料，民眾如果沒有
      提出證明資料，亦不能發卡。而被告甲○○工作期間，都是在社會課辦公室進
      行，業務上也沒有必要將健保卡攜出辦公室等情，已據被告甲○○於原審中自
      承甚明（見原審卷，一三五至一三六頁）。又同案被告傅正乾雖於八十八年六
      月九日至九月三日係由協祥機械工業股份有限公司（下稱協祥公司）代為投保
      ，之後於八十八年九月三日至八十九年三月二十七日係以第六類被保險人（即
      無職業地區人口）自行投保於新竹縣湖口鄉公所，其後，於八十九年三月二十
      七日至九十年四月六日則再由協祥公司以其具員工身份代為投保，於九十年四
      月六日後因離職而退保等情，此有中央健康保險局北區分局九十一年一月二十
      一日健保桃承一字第０九一０００六六七三號函、協祥公司寄送之全民健康保
      險第一類保險對象投保（轉入）申報表及退保（轉出）申報表各一份（見原審
      卷，第五二、五三頁、第六三頁）附卷足憑，足認同案被告傅正乾於案發當時
      之九十年四月二十六日並未參加健保，亦未申請再度參加健保。此外，被告甲
      ○○迄今復無法提供另有他人已辦妥參加健保手續，須依規定發卡，為便民計
      ，才攜出上揭空白全民健康保險卡之相關資料供本院查核，況且如真有此情，
      此全民健康保險卡既屬依法應核發予特定已完成申請之民眾，然視上開被攜出
      之保險卡十張中，無論保險對象、身分證號、卡別、發卡日期、出生日期及身
      份註記部分卻均是空白，又如何能據以發卡？且如被告甲○○真係為了發卡因
      而攜出，為何隨即於當日下班後，就將該空白全民健康保險卡隨意放置在同案
      被告傅正乾之車內？足證被告甲○○自辦公室中攜出上揭空白全民健康保險卡
      絕非是因便利民眾之措施而來，被告既非因公務上理由而將上開全民健康保險
      卡攜出，且全民健康保險卡本應以舊換新，或檢具相關證據資料，經核符合規
      定後才核發新卡，在未核發予申請民眾前，仍屬公有財物等情，為被告甲○○
      所明知，其卻在毫不告知他人之情況下，擅自應同案被告傅正乾之要求，將之
      攜出，並遵同案被告傅正乾之指示放置在其所駕駛之車內副駕駛座前方置物格
      內，足認其確具侵占公有財物之犯意，其所為也已易自己持有為所有並加以處
      分，且該全民健康保險卡也已脫離其支配範圍至明。是被告辯護人所執前開辯
      護意見，亦不足採。
    (三)依貪污治罪條例第二條前段之規定，只須依據法令從事公務之人員，犯該條例
      之罪者，即應依該條例處斷，至於是否為機關編制內之人員及其職稱如何，則
      非所問（最高法院七十六年度臺上字第九八一號判例參照）。而各縣市鄉（鎮
      、市、區）公所依據全民健康保險法第十四條之規定，辦理設籍於該地人民之
      第五、六類人口保險業務（第五、六類被保險人，參見全民健康保險法第八條
      ），則關於民眾轉入或轉出該類全民健康保險、及其全民健康保險卡發、換卡
      等，均專由各縣市鄉（鎮、市、區）公所負責該項業務之人員於民眾檢具相關
      證明文件申請，經審核符合規定後，發給全民健康保險卡，是無論係承辦、或
      協辦人員之所為，均屬執行公務之範疇。查本件被告甲○○係九十年四月二日
      起受僱於新竹縣湖口鄉公所社會課為臨時雇員，然其既實際負責隸屬新竹縣湖
      口鄉公所公務一環之全民健康保險卡之發放、該類全民健康保險之轉入及轉出
      等工作，此為被告所供承，並經證人周德河於偵查中供述綦詳，揆諸前揭判例
      要旨及說明，自確係依據法令從事公務之人員甚明。故被告甲○○及其辯護人
      所執「伊僅係協辦，並非承辦」，而置辯其非屬貪污治罪條例第二條所規範依
      據法令從事公務之人員，亦非受機關委託執行公務之人員云云，殊無足取。
    綜上所述，本件事證明確，被告及其辯護人所持前揭辯解，無非圖卸罪責之詞，
    委不足採，其侵占公有財物之犯行，堪予認定，應依法論科。
三、核被告甲○○所為，係犯貪污治罪條例第四條第一項第一款之侵占公有財物罪。
    又依貪污治罪條例第八條第二項規定：「犯第四條至第六條之罪，在偵查中自白
    ，如有所得並自行繳交全部所得財物者，減輕其刑」，則該條項所定之所得自行
    繳交之要件，應係指如有所得，且其所得在偵查中自白時尚有可報繳之財物之情
    形而言；倘其犯罪係無所得，或其偵查中自白時其所得均已扣案而無從自動報繳
    ，自不受該條項前開所得自動報繳要件之限制；換言之，行為人犯前開之罪倘無
    所得或其在偵查中自白時所得均已扣案而無另有所得可供繳交，其在偵查中之自
    白仍符合上開貪污治罪條例第八條第二項前段之規定，得予減輕其刑。查本件被
    告甲○○在偵查中自白曾為上揭犯行無誤，有該偵訊筆錄在卷足稽，而其犯罪所
    取得之空白全民健康保險卡十張，業在其案發之時即全數扣案，其在偵查中自白
    之時已無從自動繳交。依上開說明，自符合上開減刑之規定，應依法減輕其刑。
    又被告辯護人雖指稱：本案因被告自白且據實交代出教唆之傅正乾，使得以將教
    唆之共犯定罪，應依貪污治罪條例第八條第二項後段因而查獲其他共犯者之規定
    減輕或免除其刑云云，然查，本件係同案被告傅正乾因交通事故，經警追捕到案
    ，而在傅正乾副駕駛座前置物箱內發現系爭空白全民健康保險卡，經訊問傅正乾
    陳明係他女朋友甲○○給他，始行傳訊被告甲○○偵辦等情，業據證人黃東才陳
    明在案，是同案被告傅正乾顯非被告甲○○之自白而查獲，自無上開條項後段之
    適用，併此敘明。再者，被告甲○○因犯本案所得之公有財物，僅係空白全民健
    康保險卡十張，然其卡本身價值甚為低微（有無持卡看病，以取得不法利益，係
    另一詐欺行為之範疇），所得財物在新台幣五萬元以下，爰依貪污治罪條例第十
    二條第一項規定，遞減輕其刑。末查，被告甲○○行為時年僅十九歲，年輕識淺
    ，本案係囿於男女感情而受教唆，一時失察致罹重典，且侵占之公有財物，全數
    交予教唆者即其男友傅正乾，本人並無所得。又嗣於偵、審期間，均詳實交代本
    件案發之經過，已知所悔恨。而空白健保卡十張亦全數取回，並無造成實質之損
    害，是衡酌上情，縱經上開依法減輕其刑，而處以最輕刑猶嫌過重，乃情輕法重
    ，客觀上不無可憫，另依刑法第五十九條之規定，再遞減輕其刑。
四、原審以被告甲○○犯罪事證明確，予以論科，固非無見。惟按刑法第五十九條規
    定，犯罪之情狀可憫恕者，得酌量減輕其刑，同法第五十七條規定，科刑時應審
    酌一切情狀，尤應注意該條左列事項（共十款）為科刑重輕之標準，兩條適用上
    固有區別，惟所謂「犯罪之情狀」與「一切情狀」云云，並非有截然不同之領域
    ，於裁判上酌減其刑時，應就犯罪一切情狀（包括第五十七條所列舉之十款事項
    ），予以全盤考量，審酌其犯罪有無可憫恕之事由（即判例所稱有特殊之原因與
    環境等等，在客觀上足以引起一般同情，以及宣告法定低度刑，是否猶嫌過重）
    ，以為判斷。故適用第五十九條酌量減輕其刑時，並不排除第五十七條所列舉十
    款事由之審酌，惟其程度應達於確可憫恕，始可予以酌減（最高法院七十年度第
    六次刑事庭會議決議參照）。是原審量刑時，僅以被告甲○○無前科、年輕識淺
    、犯後頗有悔意、空白全民健康保險卡已經取回及家中生計由其負擔等情狀，均
    屬刑法第五十七條所規範之事由，即排除同法第五十九條之適用，未進一步審酌
    上開情狀，在客觀上確已足以引起一般同情，而宣告法定低度刑猶嫌過重之可憫
    恕程度，其量刑自難認已符合比例原則，即有未恰。被告上訴意旨執此指摘原判
    決量刑過重，為有理由；然另執陳詞抗辯其行為尚不構成侵占公有財物罪，則為
    無理由，惟原判決既有上開可議，自應由本院將原判決關於甲○○部分撤銷改判
    ，爰審酌被告甲○○素行良好，因囿於男女感情，受其男友傅正乾之教唆，一時
    失智致罹重罪。又侵占之全民健康保險卡，在為不法行為前即被警查獲，尚未致
    生實質之損害及其犯後態度良好，坦言其犯罪經過，尚知所悔悟等一切情狀，量
    處如主文第二項所示之刑，並依法宣告褫奪公權二年，以資懲儆。另查被告甲○
    ○並無前科，有本院被告全國前案紀錄表可按，本院認其歷此偵、審及判刑，當
    能記取教訓，知所警惕，諒無再犯之虞，故所宣告之刑以暫不執行為適當，爰併
    諭知緩刑三年，以勵自新。至上揭空白全民健康保險卡十張，業已發還被害人即
    新竹縣湖口鄉公所社會課，亦有贓物認領保管單一紙附卷可稽，毋庸再諭知追繳
    、發還，併此敘明。
據上論斷，應依刑事訴訟法第三百六十九條第一項前段、第三百六十四條、第二百九
十九條第一項前段，貪污治罪條例第二條前段、第四條第一項第一款、第八條第二項
前段、第十二條第一項、第十七條，刑法第十一條前段、第五十九條、第七十四條第
一款、第三十七條第二項，判決如主文。
本案經檢察官鄭龍照到庭執行職務。
中    華    民    國    九十一    年       十       月      二十三      日
                              臺灣高等法院刑事第十庭
                                  審判長法  官   溫  耀  源
                                        法  官   林  銓  正
                                        法  官   黃  金  富
右正本證明與原本無異。
如不服本判決應於收受送達後十日內向本院提出上訴書狀，其未敘述上訴之理由者並
得於提起上訴後十日內向本院補提理由書（均須按他造當事人之人數附繕本）。
                     書記官   江  采  廷
中      華      民      國    九十一    年     十       月    二十三    日
附錄：本判決論罪科刑法條全文
貪污治罪條例第四條
有下列行為之一者，處無期徒刑或十年以上有期徒刑，得併科新臺幣一億元以下罰金
：
一、竊取或侵占公用或公有器材、財物者。
二、藉勢或藉端勒索、勒徵、強占或強募財物者。
三、建築或經辦公用工程或購辦公用器材、物品，浮報價額、數量、收取回扣或有其
    他舞弊情事者。
四、以公用運輸工具裝運違禁物品或漏稅物品者。
五、對於違背職務之行為，要求、期約或收受賄賂或其他不正利益者。
前項第一款至第四款之未遂犯罰之。
